ACORDAO-COMPLETO-2453994

ACÓRDÃO 138/2021 ATA 2/2021 - PLENÁRIO

VISTOS, relatados e discutidos estes autos de representação formulada pelo Ministério Público junto ao TCU (MP/TCU) , acerca de possíveis irregularidades nos dispêndios de recursos públicos federais destinados ao atendimento em salas exclusivas de autoridades públicas em espaços aeroportuários brasileiros (salas vips dos aeroportos) .
	ACORDAM os Ministros do Tribunal de Contas da União, reunidos em sessão plenária, ante as razões expostas pelo Relator, em:
	9.1. com fundamento no art. 43, inciso I, da Lei 8.443/1992, c/c os arts. 1º, inciso XXIV, 235 e 237 do Regimento Interno/TCU e com os arts. 103, 106 e 109 da Resolução-TCU 259/2014, não conhecer da presente representação; e
	9.2. dar ciência desta deliberação ao representante e à Procuradoria-Geral da República.

Representação formulada para avaliar possíveis irregularidades nos dispêndios de recursos públicos federais destinados ao atendimento em salas exclusivas de autoridades públicas em espaços aeroportuários brasileiros, diante de indícios de ausência de motivação e de previsão legal para essas despesas.

Ministério Público da União.

3. Interessados/Responsáveis: não há.

13.1. Ministros presentes: Ana Arraes (Presidente), Walton Alencar Rodrigues, Benjamin Zymler, Augusto Nardes, Aroldo Cedraz, Raimundo Carreiro, Bruno Dantas (Relator), Vital do Rêgo e Jorge Oliveira.
13.2. Ministros-Substitutos presentes: Marcos Bemquerer Costa, André Luís de Carvalho e Weder de Oliveira.

BRUNO DANTAS

Adoto como relatório a análise da unidade instrutora, que contou com a anuência dos dirigentes:
"INTRODUÇÃO
1.	Tratam os autos de representação formulada pelo Ministério Público junto ao TCU (MP/TCU) , acerca de possíveis irregularidades nos dispêndios de recursos públicos federais destinados ao atendimento em salas exclusivas de autoridades públicas em espaços aeroportuários brasileiros (salas vips dos aeroportos) , em especial o interesse da Procuradoria-Geral da República na obtenção de sala reservada para seus procuradores no Aeroporto Internacional de Brasília, diante de indícios de ausência de motivação e de previsão legal para essas despesas. 
HISTÓRICO
2.	Na peça inaugural, repercute o Parquet a divulgação no canal de TV CNN, da notícia de que a Procuradoria-Geral da República (PGR) irá contratar serviço no aeroporto de Brasília para que os subprocuradores-gerais possam esperar seus voos em salas especiais, sob o título: "PGR terá sala VIP no aeroporto de Brasília", em 1/11/2020. Segundo a área de segurança da PGR, foi informado que o objetivo é proteger os subprocuradores de eventuais agressões físicas ou verbais, e que o serviço custará R$ 76 mil anuais (peça 1) . 
3.	 O MP/TCU destacou da matéria publicada que "órgãos de controle internos do Ministério Público Federal já argumentaram pela necessidade do serviço, e autorizaram a contratação, sob a justificativa de que seria necessário manter a integridade física dos procuradores. À CNN, o MPF confirmou o interesse, mas garantiu que a discussão está em fase pré-contratual e, por isso não poderia ser comentado por conter questões de segurança." 
4.	Salienta o MP/TCU que situação semelhante já foi objeto de representação nessa Corte de Contas, diante de um contrato firmado pelo Superior Tribunal de Justiça (STJ) , com o mesmo objetivo, isto é, cessão de uso de espaço aeroportuário no aeroporto de Brasília com destinação exclusiva dos Ministros daquele Tribunal, no âmbito do TC Processo 037.714/2019-8.
5.	Também foi questionado se a disposição de recursos públicos pela PGR objetivando o direito à permanência dos seus 73 procuradores em sala reservada no aeroporto e o translado deles às aeronaves com acompanhamento de agentes de segurança não seriam exemplos de resquícios do fenômeno do patrimonialismo do nosso país.
6.	Complementando, o representante esclarece que o princípio da legalidade é um corolário da gestão pública, só permitindo que se faça o que estiver expressamente positivado em normativos. Assim, em respeito ao princípio da legalidade, seria preciso conhecer se a destinação de recursos para as referidas salas para autoridades possui previsão legal.
7.	Aduz "que além do aspecto da legalidade, a despesa pública também deva ser analisada sob o aspecto da qualidade. Nesse sentido, a qualidade dos gastos públicos é de extrema importância na melhoria do planejamento orçamentário e na execução das despesas públicas. Sendo necessário que as despesas públicas respeitem aos princípios da motivação, da clareza e da transparência."
8.	Desta forma, o MP/TCU pleiteia a este Tribunal:
a) conhecer e avaliar os dispêndios de recursos públicos federais destinados ao atendimento em salas exclusivas de autoridades públicas em espaços aeroportuários brasileiros ("salas vips" dos aeroportos) , diante dos indícios de ausência de previsão legal, bem como por atentarem contra os princípios constitucionais da igualdade e da moralidade;
b) conhecer, avaliar e acompanhar o processo de contratação pela Procuradoria-Geral da República na obtenção de sala reservada para seus procuradores no Aeroporto Internacional de Brasília, diante dos indícios de ausência de motivação e ausência de previsão legal para essas despesas; e
c) avaliar a pertinência e a oportunidade de aprimorar e revisar junto à Agência Nacional de Aviação Civil (ANAC) a utilização da terminologia "salas vips" nos aeroportos brasileiros, em especial nos aeroportos sujeitos ao regime de concessão à iniciativa privada, em desrespeito ao princípio constitucional da igualdade que, em tese, poderia configurar irregularidade a ensejar cassações das concessões.
EXAME DE ADMISSIBILIDADE
9.	Inicialmente, deve-se registrar que a representação preenche os requisitos de admissibilidade constantes no art. 235 do Regimento Interno do TCU, c/c o art. 103, §1º, da Resolução - TCU 259/2014, haja vista a matéria ser de competência do Tribunal, referir-se a responsável sujeito a sua jurisdição, estar redigida em linguagem clara e objetiva, conter nome legível, qualificação e endereço do representante, encontrar-se acompanhada de suficientes indícios concernentes à irregularidade ou ilegalidade e de existir interesse público para o trato da irregularidade.
10.	Além disso, o Ministério Público junto ao TCU possui legitimidade para representar ao Tribunal, consoante disposto no inciso VII do art. 237 do RI/TCU.
11.	Ainda, conforme dispõe o art. 103, § 1º, in fine, da Resolução - TCU 259/2014, verifica-se a existência do interesse público no trato da suposta irregularidade, pois nos dispêndios de recursos públicos federais com ausência de motivação e de previsão legal poderia, em tese, causar prejuízo ao Erário.
12.	Dessa forma, a representação poderá ser apurada, para fins de comprovar a sua procedência, nos termos do art. 234, § 2º, segunda parte, do Regimento Interno do TCU, aplicável às representações de acordo com o parágrafo único do art. 237 do mesmo RI/TCU.
EXAME TÉCNICO
13.	Conforme aduzido na inicial, situação semelhante já foi objeto de representação nessa Corte de Contas, diante de um contrato firmado pelo Superior Tribunal de Justiça (STJ) , com o mesmo objetivo, isto é, cessão de uso de espaço aeroportuário no aeroporto de Brasília com destinação exclusiva dos Ministros daquele Tribunal, no âmbito do TC Processo 037.714/2019-8.
14.	Como não se vislumbra motivo para tratamento diferenciado entre o STJ e o MPU no que toca à contratação de "salas vips", o tratamento conjunto é o mais adequado à questão.
15.	Desta forma, considera-se pertinente o apensamento deste feito àquele para análise em conjunto dos pedidos formulados, nos termos do art. 2º, inciso VII, da Resolução-TCU 259/2014. 
PROPOSTA DE ENCAMINHAMENTO
16.	Ante o exposto, submetem-se os autos à consideração superior, propondo:
a) apensar, com fundamento nos arts. 36 e 37 da Resolução-TCU 259/2014, o presente processo ao TC Processo 037.714/2019-8, para análise em conjunto, posto que há conexão entre seus objetos; e
b) informar ao MP/TCU que o conteúdo da deliberação que vier a ser proferida, poderá ser consultado no endereço www.tcu.gov.br/acordaos."
	É o relatório.

não há

Não atuou.

REPRESENTAÇÃO ACERCA DE POSSÍVEIS IRREGULARIDADES NOS DISPÊNDIOS DE RECURSOS PÚBLICOS FEDERAIS DESTINADOS AO ATENDIMENTO EM SALAS EXCLUSIVAS EM ESPAÇOS AEROPORTUÁRIOS BRASILEIROS (SALAS VIPS DOS AEROPORTOS) POR PARTE DOS INTEGRANTES DA PROCURADORIA-GERAL DA REPÚBLICA. NÃO CONHECIMENTO. CIÊNCIA.

REPRESENTAÇÃO (REPR)

Secretaria de Controle Externo da Administração do Estado (SecexAdmin).

Em exame representação formulada pelo Ministério Público junto ao TCU (MP/TCU) , acerca de possíveis irregularidades nos dispêndios de recursos públicos federais destinados ao atendimento em salas exclusivas de autoridades públicas em espaços aeroportuários brasileiros (salas vips dos aeroportos) . 
Trata-se, em especial, do noticiado interesse da Procuradoria-Geral da República na obtenção de sala reservada para seus procuradores no Aeroporto Internacional de Brasília, diante de indícios de ausência de motivação e de previsão legal para essas despesas.
A peça inaugural reproduz notícia de que a Procuradoria-Geral da República (PGR) pretenderia contratar serviço no aeroporto de Brasília para que os subprocuradores-gerais pudessem esperar seus voos em salas especiais.
Conforme explica a instrução técnica da SecexAdmin (peça 4) :
"3.	 O MP/TCU destacou da matéria publicada que 'órgãos de controle internos do Ministério Público Federal já argumentaram pela necessidade do serviço, e autorizaram a contratação, sob a justificativa de que seria necessário manter a integridade física dos procuradores. À CNN, o MPF confirmou o interesse, mas garantiu que a discussão está em fase pré-contratual e, por isso não poderia ser comentado por conter questões de segurança.' 
4.	Salienta o MP/TCU que situação semelhante já foi objeto de representação nessa Corte de Contas, diante de um contrato firmado pelo Superior Tribunal de Justiça (STJ) , com o mesmo objetivo, isto é, cessão de uso de espaço aeroportuário no aeroporto de Brasília com destinação exclusiva dos Ministros daquele Tribunal, no âmbito do TC Processo 037.714/2019-8.
5.	Também foi questionado se a disposição de recursos públicos pela PGR objetivando o direito à permanência dos seus 73 procuradores em sala reservada no aeroporto e o translado deles às aeronaves com acompanhamento de agentes de segurança não seriam exemplos de resquícios do fenômeno do patrimonialismo do nosso país."
O pedido do MP/TCU é no seguinte sentido (destaques acrescidos) :
"a) conhecer e avaliar os dispêndios de recursos públicos federais destinados ao atendimento em salas exclusivas de autoridades públicas em espaços aeroportuários brasileiros ('salas vips' dos aeroportos) , diante dos indícios de ausência de previsão legal, bem como por atentarem contra os princípios constitucionais da igualdade e da moralidade;
b) conhecer, avaliar e acompanhar o processo de contratação pela Procuradoria-Geral da República na obtenção de sala reservada para seus procuradores no Aeroporto Internacional de Brasília, diante dos indícios de ausência de motivação e ausência de previsão legal para essas despesas; e
c) avaliar a pertinência e a oportunidade de aprimorar e revisar junto à Agência Nacional de Aviação Civil (ANAC) a utilização da terminologia "salas vips" nos aeroportos brasileiros, em especial nos aeroportos sujeitos ao regime de concessão à iniciativa privada, em desrespeito ao princípio constitucional da igualdade que, em tese, poderia configurar irregularidade a ensejar cassações das concessões."
A unidade instrutora julga preenchidos os requisitos de admissibilidade e propõe conhecer da representação. E sugere o apensamento do feito ao TC Processo 037.714/2019-8, para que as questões aqui colocadas sejam analisadas em conjunto com situação semelhante observada em relação ao Superior Tribunal de Justiça, em apuração naqueles autos.
Nada obstante o habitual zelo da SecexAdmin, divirjo do encaminhamento sugerido.
Já no exame de admissibilidade, considero que não foi preenchido um dos requisitos para se verificar se a representação pode ser conhecida: a suficiência dos indícios de irregularidade  (Resolução-TCU 259/2014, art. 103, § 1º) . O exame da exordial demonstra que não existe irregularidade sendo apontada, uma vez que não há ato ou conduta indicada como contrária a qualquer norma presente no ordenamento.
Na verdade, a peça inicial noticia uma possível futura contratação, divulgada, a princípio, apenas pela imprensa:
"Está sendo noticiado o fato de que a Procuradoria Geral da República (PGR) irá contratar serviço no aeroporto de Brasília para que os subprocuradores-gerais possam esperar seus voos em salas especiais" (peça 1, p. 02) .
Ou seja, ainda que o Parquet proponha à Corte a adoção de medidas para "conhecer e avaliar os dispêndios de recursos públicos federais destinados ao atendimento em salas exclusivas de autoridades públicas em espaços aeroportuários brasileiros ('salas vips' dos aeroportos) " não foi trazido qualquer indício de ato administrativo irregular ou mesmo de que tenha havido qualquer dispêndio de recursos. Ainda que houvesse, não se apontou violação a qualquer dispositivo ou norma regente. Em suma, a meu ver se trata de inépcia da peça inicial, o que sugere o não conhecimento da representação.
Esse é o deslinde que o Tribunal tem dado em situações processuais semelhantes, a exemplo dos Acórdão 6555/2020-TCU-Primeira Câmara e 11.980/2020-TCU-1ª Câmara, bem como do TC Processo 002.389/2020-7, encerrado por despacho do relator.  
Ainda que superada a admissibilidade, haveria que se verificar se a situação encontrada justificaria a atuação desta Corte. Ou seja, se o risco, a materialidade e a relevância dos fatos noticiados na representação atrairiam a "necessidade de atuação direta do Tribunal no caso concreto", nos termos do art. 106, caput, da Resolução-TCU 259/2014.
A meu ver, são baixos o risco e a materialidade envolvidos neste caso. E um exame sumário da própria representação evidencia isso. De acordo com a inicial (peça 1, p. 02) :
"Segundo a área de segurança da PGR, o objetivo é proteger os subprocuradores de eventuais agressões físicas ou verbais.
O serviço custará R$ 76 mil anuais. Os subprocuradores também terão direito de serem acompanhados por até dois agentes de segurança da PGR e um funcionário do aeroporto até a hora do embarque."
Nos termos do art. 106, § 2º, da Resolução-TCU 259/2014:
"§ 2º Serão consideradas como de baixo risco as situações que:
I - ainda que possuam alto grau de probabilidade de ocorrência, tenham baixo impacto no alcance da finalidade do objeto sob análise; ou
II - noticiem irregularidade já consumada, sem a possibilidade de reversão, e, caso haja indícios de dano ao erário, o valor seja inferior ao limite mínimo para instauração de tomada de contas especial, a que se refere o inciso I do art. 6º c/c o inciso II do art. 17, da Instrução Normativa-TCU nº 71, de 28 de novembro de 2012."
É importante atentar para o fato de que esses critérios regem a atuação do Tribunal dentro de uma lógica de priorização de esforços. É necessário que a nossa participação contribua com determinada situação encontrada, mas de modo importante. Seja para evitar dispêndios significativos, seja para corrigir desvios relevantes, seja para aprimorar processos de trabalho de modo sistêmico e contribuir com a Administração Pública.
Neste caso em especial, trata-se de situação pontual, sem qualquer impacto para o órgão e baixíssima materialidade.
Cabe destacar que o exame de necessidade de atuação direta do Tribunal deve avaliar inclusive se a atuação corretiva do jurisdicionada ou do seu órgão de controle interno é suficiente para dar o adequado tratamento ao fato noticiado (Resolução-TCU 259/2014, art. 106, § 3º) , como me parece ser o caso. Nessa hipótese, limitamo-nos a encaminhar os fatos ao órgão para a adoção das providências internas de sua alçada (Resolução-TCU 259/2014, art. 106, § 4º, inciso II) .
Dentro dessa ideia, ressalto recente alteração da Resolução-TCU 259/2014 que agora estabelece que "eventuais irregularidades publicadas na imprensa serão objeto de representação ao respectivo relator, quando verificados, pela unidade técnica competente, indícios concernentes às irregularidades ou ilegalidades anunciadas e se encontrarem presentes os critérios de risco, relevância ou materialidade, e necessidade de atuação direta do TCU" (Resolução-TCU 259/2014, art. 109) .
De qualquer forma, ainda que conhecida a representação e preenchidos os requisitos para a atuação do Tribunal, divergiria do apensamento proposto. Ao compulsar o TC Processo 037.714/2019-8, concluo que não se mostraria conveniente que este processo fosse apensado para análise conjunta no âmbito daqueles autos, sob risco de confusão processual e morosidade. A instrução processual encontra-se avançada no referido feito, com várias instruções técnicas concluídas. A meu ver, a inclusão de novos fatos nesta etapa caminharia na contramão da celeridade processual e da racionalidade administrativa.
De qualquer forma, retornando de forma mais detida aos pedidos do Subprocurador-Geral, verifico que, de maneira geral, intenta-se a realização de fiscalização de caráter amplo sobre a questão, sob um crivo mais principiológico e envolvendo a Administração Pública como um todo. Este tipo de ação de controle pode ser avaliado pela Segecex, se for o caso, para inclusão no próximo Plano de Controle. Assim, as constatações e os resultados do TC Processo 037.714/2019-8, quando vier a ser apreciado, já serão suficientes para fornecer subsídios para essa decisão.
	Ante o exposto, VOTO por que seja adotada a decisão que ora submeto à apreciação deste Colegiado.
Ministro BRUNO DANTAS 
Relator